臺灣雲林地方法院民事判決　九十一年度訴字第六○○號
　　原　　　告　沈榮良即宏熙工程行
　　訴訟代理人　陳培芬律師
　　被　　　告　財團法人台灣省雲林縣義峰高級中學
　　法定代理人　甲○○
　　訴訟代理人　乙○
　　　　　　　　丙○○
右當事人間請求給付工程款事件，經本院於中華民國九十三年六月九日言詞辯論終結
，判決如左：
    主      文
原告之訴及假執行之聲請均駁回。
訴訟費用由原告負擔。
    事實及理由
一、按訴狀送達後，原告不得將原訴變更或追加，但擴張或減縮應受判決事項之聲明
    者，不在此限；被告於訴之變更或追加無異議，而為本案之言詞辯論者，視為同
    意變更或追加，民事訴訟法第二百五十五條第一項第三款、第二項分別定有明文
    。本件原告起訴時請求被告應給付原告新台幣（下同）三百六十四萬一千二百十
    四元及自起訴狀繕本送達翌日起至清償日止，按年息百分之五計算之利息；嗣於
    民國九十二年九月十九日變更訴之聲明，請求被告應給付原告三百四十六萬八千
    零十九元及自起訴狀繕本送達翌日起至清償日止，按年息百分之五計算之利息，
    為聲明之減縮，核與民事訴訟法第二百五十五條第一項第三款規定相符，且被告
    亦無異議，而為本案之言詞辯論，揆諸前揭說明，應屬合法，合先敘明。
二、原告主張：
  (一)原告承攬被告校園教室新建工程（以下簡稱系爭工程），工程總價一千七百十一
    萬四千三百十七元，系爭工程已於八十九年九月四日全部完工，交予被告使用至
    今。兩造於九十一年五月二十三日就系爭工程辦理結算，確認被告尚有工程款一
    百三十三萬三千七百零四元仍未清償，詎被告於協議書簽訂後，竟拒絕給付上開
    工程款。按兩造所簽訂之協議書第三條約定，系爭工程雙方同意委由永琦營造有
    限公司（以下簡稱永琦公司）負責請領使用執照，被告願於使用執照領取時給付
    原告七十萬元，詎永琦公司因受被告指示，故意不配合請領使用執照，原告雖委
    託律師以存證信函催促被告辦理，惟被告於收到存證信函後，仍置之不理，顯然
    係惡意不請領使用執照，意圖損害原告工程款債權之行使。本件被告利用永琦公
    司為其另案工程承包商之機會，指示永琦公司怠於辦理請領使用執照，惡意使原
    告向被告請求七十萬元工程款債權之條件不成就，且未依原告存證信函所載期限
    辦理請領使用執照，是依民法第一百零一條規定，原告向被告請求七十萬元工程
    款債權之條件應視為已成就，而得向被告請求給付。又系爭工程建造施工期間，
    原告應被告要求，追加施作部分工程，總計追加工程金額為一百六十萬七千五百
    十元，追加工程部分並已全部完工，交予被告使用，惟被告竟拒絕辦理驗收付款
    ，又台灣省建築師公會鑑定報告認為追加工程部分造價為一百四十三萬四千三百
    十五元，為此，請求原告給付追加工程款項一百四十三萬四千三百十五元。綜上
    所陳，被告應給付原告一百三十三萬三千七百零四元；七十萬元；一百四
    十三萬四千三百十五元，上開三項金額共計三百四十六萬八千零十九元。
  (二)系爭工程於八十九年九月間業已完工，在兩造結算前被告尚有四百六十一萬餘元
    之工程款尚未給付予原告，又因八十九年八月五日完工前，被告前任校長李瑞忠
    於任期內先行預付五十萬元之工程款予原告，因此，兩造於九十年八月十五日就
    系爭工程進行結算時，被告尚有四百十一萬餘元之工程尾款仍未付清，嗣被告校
    長更易，兩造於九十一年五月二十三日再進行協商，並簽訂協議書，確認被告應
    給付原告之工程尾款為一百三十三萬三千七百零四元，依協議書之約定，被告指
    定原告應分六期開立發票予永琦公司，而由被告付款。詎被告嗣後拒絕提供永琦
    公司統一編號及應記載於發票上之採購項目，致使原告無法開立發票予永琦公司
    ，而今被告竟藉口原告未依協議書之約定提供發票予永琦公司，拒絕付款，顯然
    違背誠信原則。
  (三)依兩造結算表所示，被告尚未給付予原告之工程款結算餘額為四百十一萬元，而
    被告就四百十一萬餘元之工程款僅開立十張面額共計一百五十九萬七千二百九十
    六元之支票予原告，被告辯稱：系爭工程所有款項業已結算付清，顯與事實不符
    ；況且被告倘確已結清系爭工程款項，即無須在九十一年五月二十三日兩造所簽
    訂之協議書承認負擔一百三十三萬三千七百零四元之債務。
  (四)兩造所簽訂之協議書第三條關於被告應給付原告七十萬元款項部分，原係系爭工
    程尾款之一部分，被告原稱興建系爭工程之補照費用一百三十萬元須由原告負擔
    ，因此由四百十一萬元之工程尾款中扣除，嗣因原告異議，經雙方協議後，上開
    一百三十萬元中之七十萬元由被告負擔，因此，被告除一百三十三萬三千七百零
    四元之工程尾款外，應依約定再給付原告七十萬元。惟協議書上約定七十萬元於
    雙方所委由之永琦公司請領使用執照後支付，被告即利用此一付款條件，要求永
    琦公司不積極辦理請領使用執照，意圖阻止原告請求款項之條件成就，因此，原
    告主張依民法第一百零一條規定，此部分付款條件應已成就。
  (五)本件追加工程係原告在施工過程中，應被告要求配合施工。兩造並未另書追加工
    程合約，亦無委託建築師製作設計圖，嗣原告於追加工程各項目全部完工後，持
    工程結算明細表向被告請款一百六十萬七千五百十元時，被告竟否認此部分之工
    程款項，辯稱：追加工程款項僅二十七萬一千元等語，實則，本件追加工程各項
    目及單價已經被告前任校長確認，兩造間確實有施作追加工程之合意。
  (六)兩造協議書所附結算表所記載二十七萬一千元之追加工程款（排水溝工程），並
    不在本件原告起訴請求被告給付之追加工程款項範圍內。
  (七)本件追加工程已經原告施工完成，而追加工程金額亦經台灣省建築師公會鑑定為
    一百四十三萬四千三百十五元，而被告雖未辦理驗收，然已請領水電使用，為此
    ，原告爰依承攬之法律關係，請求被告給付追加工程款一百四十三萬四千三百十
    五元；倘鈞院認原告無法舉證證明兩造有約定追加工程之事實，原告則依民法第
    一百七十九條不當得利之規定，請求被告給付追加工程款，請鈞院擇一判決原告
    勝訴。
    並聲明：(一)被告應給付原告三百四十六萬八千零十九元，及自起訴狀繕本送達翌
    日起至清償日止按週年利率百分之五計算之利息。(二)原告願供擔保，請准宣告假
    執行。(三)訴訟費用由被告負擔。
三、被告則以：
  (一)系爭校園教室新建工程於九十年八月十五日經兩造結算後，已經結清，有原告親
    筆書立之結算表可資為憑，並有被告給付原告之支票十紙，總計金額為一百五十
    九萬七千二百九十六元，及原告簽收業已兌現之支票為證，足認兩造間之工程款
    項已全部結清。
  (二)兩造於九十一年五月二十三日就結算表中「扣除地目補照費用」及「扣除營業發
    票費」等二項再行協議，就扣除營業發票費部分，依協議書第二條之約定，係以
    原告履行「配合永琦公司請領使用執照之需分六期開足發票並繳交發票」之條件
    ，被告始分六期給付共一百三十三萬三千七百零四元予原告，惟原告迄今仍未開
    足發票交付，付款條件尚未成就，原告此部分請求，並無理由。
  (三)被告原應負責請領使用執照，惟因被告無法完成請領使用執照，兩造乃於九十年
    八月十五日結算時以扣除地目補照費用一百三十萬元之方式結算，嗣應原告之請
    求，乃於九十一年五月二十三日協議以原告(1)履行前揭開足發票交付訴外人永琦
    公司配合請領使用執照，及(2)使用執照領取時，為給付之條件，於條件成就時，
    被告始應給付。迄今原告因未開足發票交付永琦公司，以致無法請領使用執照，
    付款條件均未成就，且因可歸責於原告之事由所致，而被告已於九十一年六月二
    十日以存證信函催促原告履行，原告主張依民法第一百零一條規定，本件應視為
    條件成就，於法不合。
  (四)追加工程部分之款項已經兩造於九十年八月十五日結算完結，並於結算表中載明
    結清付訖，原告所提工程結算明細表係原告個人所製作，不足為證。
  (五)系爭工程之承攬人為訴外人誠昱營造工程有限公司（以下簡稱誠昱公司），並非
    原告，此有被告與訴外人誠昱公司所簽訂之合約可資佐證，兩造間並無承攬關係
    。
  (六)原告既主張追加工程與本案工程同時完工，系爭工程並已於八十九年九月四日交
    予被告使用，則兩造於系爭工程完工一年後，於九十年八月十五日結算，理應包
    含全部工程進行結算，況協議書所附之結算表乃原告自行書立，其中業已包含追
    加工程款二十七萬一千元，而兩造所簽訂之協議書第五條並明文約定：「甲乙雙
    方（即兩造）依協議書處理後，即全部結清工程款，此後無其他請求」等語，足
    見應無原告所稱尚有其餘追加工程款項未付之情形，縱認有追加工程款項，亦已
    經原告拋棄其請求權利，不得再行主張。
  (七)原告所主張之追加工程，或為承攬契約所附設計圖樣已載明之工程，或屬原告片
    面之主張，且追加工程必然經雙方事前約定議價，然原告始終未能舉證證明之，
    且兩造間既無承攬關係存在，原告自不得對被告主張權利。
  (八)又依承攬契約第五條及第二十五條約定，本件工程期限應於八十八年八月二十日
    前完工，否則每逾一日應依總工程款千分之一計算償付被告，而本件工程遲至八
    十九年九月四日始完工，延遲日數達三百八十一日，總計被告應給付六百五十二
    萬零五百五十五元，無論原告依何法律關係請求，被告均得主張抵銷。
  (九)兩造所簽訂之協議書第二、三條已明文約定：原告原應負責請領使用執照，現雙
    方同意委由永琦公司請領，但原告應配合永琦公司請領使用執照應備之發票等手
    續，並配合領得使用執照，被告始給付「扣除營業發票費」一百三十三萬三千七
    百零四元及「扣除地目補照費用」七十萬元予原告。否則，即應回歸結算表之結
    算方式，由工程款中扣除上開款項而免除原告請領使用執照之責任，是告應自行
    與永琦公司洽談委任事務，如未能委任或未能請領使用執照，即回歸結算表之結
    算方式，即由工程款中扣除上開款項而免除原告請領使用執照之責任。詎原告不
    僅自己未有營利事業登記而無開發票之資格，更未與永琦公司辦妥委任事務─即
    開立統一發票予永琦公司，即逕對被告提起本件訴訟，於訴訟中以一紙存證信函
    通知永琦公司配合，經永琦公司函覆通知原告據實提供實際施作工程之往來發票
    等，原告無法備齊，原告請求款項之條件既未成就，被告自無給付之義務等語資
    為抗辯。
    並聲明：請求駁回原告之訴及假執行之聲請，訴訟費用由原告負擔。
三、兩造不爭執之事實：
  (一)被告校園教室新建工程已於八十九年九月四日全部完工。
  (二)兩造於九十一年五月二十三日就被告財團法人台灣省雲林縣義峰高級中學校園教
    室新建工程結算後，簽訂協議書，約定：「一、甲、乙雙方（甲方即被告，乙方
    即原告）確認依後附乙方簽定之結算表結算本件工程款。二、右開結算表，乙方
    應配合永琦營造有限公司（負責人：許天送）請領使用執照之需分六期開足發票
    ，甲方則依乙方繳交發票同時分六期依發票金額核給乙方一百三十三萬三千七百
    零四元，則結算表中『扣除營業發票費』部分即屬結清。三、乙方原應負責請領
    使用執照，茲甲、乙雙方同意委由永琦營造有限公司負責請領。甲方願於使用執
    照領取時給付乙方七十萬元整，則結算表中『扣除地目補照費用』一百三十萬元
    整即屬結清等語。四、...。五、甲、乙雙方依本協議書處理後，即全部結清工
    程款，此後無其他請求。」
  (三)原告並未依協議書之約定分六期開立發票予永琦公司。
  (四)系爭工程之使用執照迄今尚未請領完成。
四、得心證之理由：
    本件兩造所爭執之處，應在於(一)原告得否依兩造所簽訂之協議書第二條約定，請
    求被告給付一百三十三萬三千七百零四元？亦即被告是否以不正當行為阻止該條
    所定付款條件之成就，應視為條件已成就，應負給付之義務？(二)原告得否依系爭
    協議書第三條約定，請求被告給付七十萬元？亦即被告是否有以不正當行為阻止
    該條所定付款條件之成就，而應視為條件業已成就，應負給付之義務？(三)是否確
    有追加工程存在？倘有追加工程存在，兩造對於追加工程有無契約關係，被告就
    追加工程款一百四十三萬三千四百十五元部分是否負有給付之義務？若兩造對於
    追加工程無契約關係存在，被告是否無法律上原因而受利益，而應返還其利益？
  (一)原告請求被告給付一百三十三萬三千七百零四元部分：
  1.依兩造所簽訂協議書第二條約定：「乙方（即原告）應配合永琦公司（負責人：
    許天送）請領使用執照之需分六期開足發票，甲方（即被告）則依乙方繳交發票
    同時分六期依發票金額核給乙方一百三十三萬三千七百零四元，則結算表中『扣
    除營業發票費』部分即屬結清」。是依上開約定，被告給付結算表中所稱「扣除
    營業發票費」一百三十三萬三千七百零四元予原告，應係以「原告配合永琦公司
    請領使用執照之需分六期開足發票」為其停止條件甚為明確。
  2.原告迄今均未曾開立發票予永琦公司之事實，為兩造所不爭執，顯見協議書第二
    條所約定付款之停止條件，即「原告配合永琦公司請領使用執照之需分六期開足
    發票」，尚未成就。
  3.至原告主張：因發票並無抬頭，且開立發票所應記載買受人之統一編號、品名、
    單價、金額等各項內容，需由永琦公司及被告具體指定，始能開立，被告並未告
    知開立發票所應記載之內容，所以未能開立發票，且被告要求永琦公司不積極辦
    理請領使用執照，阻止原告請求款項之條件成就，依民法第一百零一條之規定，
    應視為條件已成就，被告應依協議書之約定，給付原告一百三十三萬三千七百零
    四元及七十萬元等語。然查：
  (1)永琦公司為依法申請設立登記在案之公司，有原告所提出之永琦公司登記狀況表
    一紙在卷可按，而公司登記事項，原屬公開，任何人均得向經濟部申請查閱或抄
    錄，並得至經濟部之資訊網站查閱，為一般人所知，原告如欲查知永琦公司之統
    一編號，以便開立買受人為永琦公司之發票，應無事實上之困難。
  (2)證人湯義詮到庭證稱：「（問：是否有承包義峰高中的水電工程？）是在八十八
    年承包，於九十一年四月完工，於九十一年五月開發票給永琦公司。」「（問：
    為何開發票給永琦公司？）是義峰高中指定的」等語（見本院九十二年十月六日
    準備程序筆錄），足見被告亦曾指定證人湯義詮開立發票予永琦公司，而證人湯
    義詮亦確實有開立發票予永琦公司之行為，益徵原告依系爭協議書開立發票予永
    琦公司，並非難事。
  (3)原告於九十一年十月二十九日本案審理中，雖以存證信函通知永琦公司，表示「
    有關開立六期發票所應記載買受人之統一編號、品名、單價、金額之各項內容，
    需由永琦公司及被告具體指定，始能依指示開立發票予被告義峰高中」等語；然
    經永琦公司函覆以：「如欲申領承攬建物之使用執照，應據實提供實際施作工程
    之往來發票、及... 等證件，依法辦理」等語，有存證信函二份在卷可稽，是依
    原告與永琦公司往來之信函內容，可知永琦公司業已告知原告依實際施作工程之
    往來發票，及相關證件辦理。
  (4)原告為系爭工程實際施工之承攬人，就系爭工程實際施作過程中所支出之相關費
    用及與往來公司間之開立發票之情形，自應知之甚稔，且原告於訴訟中業已提出
    其下包廠商泥作工程、油漆工程、填土工程負責人所書立之同意書，於九十一年
    十二月二十日本院審理中，並當庭表明原告雖無營利事業登記證，但仍可請領發
    票，並可開立發票予永琦公司等語，益證原告就系爭協議書之約定開立統一發票
    予永琦公司，且依永琦公司上開函文所示依實際施作過程中所支出之相關費用，
    記載品名、單價、金額等各項內容，應無困難，尚難認被告要求原告開立發票予
    永琦公司或永琦公司要求原告依實際施作工程之往來發票及相關證件辦理，有何
    以不正當行為阻止前述停止條件成就等情。
  (5)末按附停止條件之法律行為，於條件成就時發生效力；因條件成就而受不利益之
    當事人，如以不正當行為阻其條件之成就者，視為條件已成就，民法第九十九條
    第一項、第一百零一條第一項定有明文。原告雖主張被告以不正當行為阻止前述
    停止條件成就，應視為條件已成就，被告應負有給付之義務，惟並未舉證以實其
    說，原告前揭部分之主張，自無足取。
  (二)原告請求被告給付七十萬元部分：
  1.系爭協議書第三條約定：原告原應負責請領使用執照，茲兩造同意委由永琦營造
    有限公司負責請領。被告願於使用執照領取時給付原告七十萬元整，則結算表中
    『扣除地目補照費用』一百三十萬元整即屬結清等語。是依上開約定，被告應給
    付原告七十萬元予原告，應係以「被告領取使用執照」為其停止條件，亦甚明確
    。
  2.查系爭工程之使用執照迄今尚未核發，為兩造所不爭執，足徵原告請求被告給付
    七十萬元款項之條件尚未成就。原告雖主張被告以不正當行為阻止前開「被告領
    取使用執照」之停止條件成就，應視為條件已成就，被告應負有給付七十萬元之
    義務，然原告並未舉證以實其說，原告前開部分之主張，亦無足取。
  (三)原告請求追加工程款一百四十三萬三千四百十五元部分：
  1.原告主張追加工程部分因屬零星工程，於系爭工程施工時，由被告前任校長李瑞
    忠及執行董事張天來指示原告施作，追加工程部分未經兩造簽訂書面契約等語，
    業據其提出結算明細表為證，惟為被告所否認，辯稱：追加工程部分既無書面契
    約，亦無相關支出費用之單據足資證明，且原告主張之追加工程，或為原承攬契
    約所附設計圖樣已載明之工程，或屬原告片面之主張，原告自不得對被告主張權
    利等語。經查，經本院囑託台灣省建築師公會就系爭工程進行勘測，經比對原合
    約工程明細與現況施工情形實際估算，鑑定結果：一、地坪１：３粉光；二、樓
    梯地坪粉刷；三、外牆貼二丁掛磚；四、天花板輕鋼架工程；五、樓梯不鏽鋼扶
    手；六、填土工程；八、洗手台；九、不鏽鋼洗水槽；十不鏽鋼洗水槽２Ｔ等部
    分均較原合約工程明細為多，其中除天花板油漆工程部分應追減金額外，總計現
    況施工情形較原合約工程明細增加部分，依原合約單價、市價計算，增加一百四
    十三萬四千三百十五元之工程費用，此有台灣省建築師公會九十二年八月四日之
    鑑估報告書一份在卷可按，堪認系爭工程除原工程合約外，確有追加施作之工程
    無訛。兩造對於原告於系爭工程原承包商誠昱營造工程有限公司倒閉後，均由原
    告繼續施作乙節既不爭執，則鑑估報告書所載之追加工程部分，堪認應係由原告
    施作完成。
  2.證人即被告前任校長李瑞忠之女李艾臻雖到庭證稱：工程部分伊不清楚，至於追
    加工程項目亦不清楚，但是原告所提出之結算明細表中第二十六項地質鑽探部分
    ，伊父親李瑞忠曾向伊表示有此一工程，但由何人施工，與何人簽約，伊不清楚
    ，另外，結算明細表第三十項不鏽鋼洗水槽工程部分，伊確定是由原告施工，但
    不知是否伊父親請原告施工等語，然並未明確證述原告與被告間就原告所述之追
    加工程部分確有承攬契約存在，自難僅以證人李艾臻之證詞，遽認兩造間就追加
    工程確有承攬契約之存在。另結算明細表一份，亦未能證明兩造間就追加工程確
    有契約關係存在。此外，原告復未能舉證以實其說，原告主張兩造間就追加工程
    部分，另有契約關係存在，被告負有給付之義務云云，不足採憑。
  3.按無法律上之原告而受利益，致他人受有損害者，應返還其利益，雖有法律上之
    原因，而其後已不存在者，亦同，民法第一百七十九條定有明文。次按，稱和解
    者，謂當事人約定，互相讓步，以終止爭執或防止爭執發生之契約。和解有使當
    事人所拋棄之權利消滅及使當事人取得和解契約所訂明權利之效力，民法第七百
    三十六條、第七百三十七條分別定有明文。又和解內容，倘以他種法律關係，替
    代原有法律關係者，則係以和解契約創設新法律關係，故債務人如不履行和解契
    約，債權人應依和解創設之新法律關係請求履行，不得再依原有法律關係請求給
    付（最高法院八十三年台上字第六二○號著有判例可資參照）。本件系爭工程除
    原工程合約外，確有追加施作工程存在，已如前述，足認被告確實受有追加工程
    之利益，而被告復未能舉證證明有何受有利益之法律上原因，依民法第一百七十
    九條之規定，本應返還其利益。然查，兩造間曾因工程款項問題，於九十一年五
    月二十三日結算並簽訂協議書，兩造結算時，已將屬於追加工程之排水溝部分，
    列入結算，有結算表一紙在卷足據，且系爭工程及追加工程於八十九年九月四日
    均已施工完成，為兩造所不爭執，原告應無未就系爭追加工程部分一併與被告結
    算、協議之可能，足見兩造應係針對系爭工程及追加工程部分一併結算。其次，
    兩造所簽訂之系爭協議書第一條約定：「兩造確認依結算表結算本件工程款」；
    第五條約定：「兩造依本協議處理後，即全部結清工程款，此後無其他請求」，
    明定兩造間於經該協議處理後，工程款即已結清。從而，可知兩造間就系爭工程
    款項及追加工程之利益，顯有以系爭協議書之約定，互相讓步，以終止兩造爭執
    之意思，系爭協議書應屬民法第七百三十六條所示之和解契約，則揆諸前揭之說
    明，原告自應依和解創設之新法律關係請求履行，不得再依原有之不當得利法律
    關係，請求被告返還所受之利益甚明。
  (四)綜上所述，原告並未舉證證明被告以不當行為阻止前開被告應給付一百三十三萬
    三千七百零四元及七十萬元之停止條件成就，原告主張上開停止條件均應視為業
    已成就，被告應給付一百三十三萬三千七百零四元及七十萬元等語，自屬無據；
    又原告未能舉證兩造間就追加工程部分確有契約關係存在，其主張被告應依約給
    付工程款等語，亦屬無據；另被告受有追加工程之利益，雖無法律上之原因，然
    兩造既已簽訂上開協議書之和解契約，原告自不得再依不當得利之法律關係，請
    求被告返還所受之利益。從而，原告依系爭協議書、承攬或不當得利之法律關係
    ，請求被告給付原告三百四十六萬八千零十九元及法定遲延利息，為無理由，應
    予駁回。原告之訴既經駁回，其假執行之聲請亦失所附麗，應併予駁回。
五、訴訟費用負擔之依據：民事訴訟法第七十八條。
中　　　華　　　民　　　國　　九十三　　年　　　六　　　月　　三十　　　日
                                    臺灣雲林地方法院民事庭
~B審判長法官　陳宏卿
~B法　　　官　陳秋如
~B法　　　官　冷明珍
右為正本係照原本作成。
如對本判決上訴須於判決送達後二十日內向本院提出上訴狀。（須附繕本）
中　　　華　　　民　　　國　　九十三　　年　　　六　　　月　　三十　　　日
~B法院書記官　朱克文
